臺灣高等法院臺南分院刑事判決　　　　 96年度上易字第514號
上　訴　人　臺灣嘉義地方法院檢察署檢察官
被　　　告　甲○○
上列上訴人因被告詐欺案件，不服臺灣嘉義地方法院96年度易字
第322號中華民國96年7月26日第一審判決（起訴案號：臺灣嘉義
地方法院檢察署96年度偵字第3488號），提起上訴，本院判決如
下：
    主  文
上訴駁回。
    理  由
一、公訴要旨：
（一）起訴事實：被告甲○○基於意圖為自己不法所有之概括犯
      意，自民國87年4月間起，在告訴人乙○○（原名陳秀聰
      ）位於嘉義市○區○○路30巷14號住處，以需資金周轉為
      由，迭次持他人簽發之支票一紙及自行簽發之本票五紙，
      連續向告訴人調借同額現金共計新臺幣（下同）173萬5千
      元，約定於支票之發票日及本票到期日屆至，兌現支票及
      本票清償，致告訴人乙○○陷於錯誤，如數借款予被告，
      詎告訴人於支票票載發票日屆至後提示支票，始知該支票
      存款帳戶早已拒絕往來，始知受騙。
（二）起訴法條：刑法第339條第1項。
（三）起訴證據：
      1.告訴人乙○○之指述。
      2.被告坦承向告訴人借款173萬5千元，借款前已無財產，
        迄今從未償還過債款。
      3.有臺灣嘉義地方法院檢察署檢察官89年度偵緝字第39號
        不起訴處分書可證被告於86年12月已無資力。
      4.有支票、嘉義市票據交換所存款不足退票單各一紙、本
        票五紙附卷可稽。
二、本院之判斷
（一）按犯罪事實應依證據認定之，無證據不得認定犯罪事實；
      不能證明被告犯罪者，應諭知無罪之判決，刑事訴訟法第
      154條第2項、第301條第1項分別定有明文。又事實之認定
      ，應憑證據，如未能發現相當證據，或證據不足以證明，
      自不能以推測或擬制之方法，為裁判基礎，且認定犯罪事
      實所憑之證據，雖不以直接證據為限，間接證據亦包括在
      內，然而無論直接證據或間接證據，其為訴訟上之證明，
      須於通常一般之人均不致有所懷疑，而得確信其為真實之
      程度者，始得據為有罪之認定，倘其證明尚未達到此一程
      度，而有合理懷疑存在，無從使事實審法院得有罪之確信
      時，即應諭知被告無罪之判決（最高法院40年臺上字第86
      號、76年臺上字第4986號判例可資參照）。次按，刑法第
      339條第1項之詐欺罪，係以意圖為自己或第三人不法之所
      有，以詐術使人陷於錯誤，將本人或第三人之物交付為構
      成要件，如未使用詐術使人陷於錯誤，自不得以詐欺罪相
      繩。所謂以詐術使人交付，必係被詐欺人因其詐術而陷於
      錯誤，始為相當，若其所用方法，不能認為詐術，亦不致
      使人陷於錯誤 ，即不構成本罪 （最高法院46年臺上字第
      260號判例參照），是行為人如係事後因其他因素無法如
      期給付，乃民事上債務不履行之問題，除有積極證據足認
      其於取得財物之初即心存不法所有之意圖者外，要難以嗣
      後之給付遲延即遽認其涉犯詐欺罪名。
（二）訊據被告固坦承有於上開時間向告訴人借款173萬5千元，
      並交付上開支票、本票與告訴人收執，且借款前並無資力
      ，迄未償還上開債款等情，惟堅決否認有何詐欺取財犯行
      ，辯稱：伊曾開設代書事務所，本即對仲介、不動產買賣
      在行，才會在嘉義市○○路加盟開設答答仲介公司，伊沒
      有詐欺，告訴人對伊的財物狀況本來就很瞭解，錢是借來
      給公司用的等語。
（三）經查：
    1.被告曾於85、86年間開設代書事務所之情，有台灣嘉義地
      方法院86年度易字第2098號、87年度易字第151號刑事判
      決各一份在卷足佐（見原審卷26至31頁）；而告訴人於原
      審亦證稱：被告開幕時有拍攝錄影帶，有寄給伊看，被告
      當初真的有在上海路那裡辦了50幾桌，且伊曾到被告公司
      很多次，下班就去看，因為借錢給被告，伊都會去看經營
      得如何等語明確（原審卷41、46頁），既告訴人當時均有
      密切注意被告公司之營運狀況，堪認被告所辯曾開設代書
      事務所，本即對仲介、不動產買賣在行，才會開設答答仲
      介公司，而該公司亦確有在經營之情屬實，而不得僅以被
      告無法提出該公司之營利事業登記資料，或該公司未辦理
      營利事業之登記，即否定該公司實際上確有從事經營之實
      。
    2.又據告訴人於原審證稱：「（何時認識被告？）借錢之前
      的一個月，是在一個女病人的家裡認識的。（你覺得被告
      用何方式騙你錢？）他說公司周轉不靈……我們是短期間
      的認識，我對他有一種好感，因為我也是單親，我先生對
      我不好，我遇到被告對我好，所以我有心要幫他……有一
      天他來我家要借錢，我拒絕，他說如果我要幫他忙，他有
      留張秀玉的電話給我，要我打電話給張秀玉，後來我有主
      動打電話給張秀玉，表示要借錢給被告……我那天拒絕借
      錢給他，一個晚上都沒有睡覺，第二天早上恍恍惚惚就打
      電話借錢給他。（為何會拒絕借錢給他之後，就一整個晚
      上都沒有睡覺？）我不知道。（是否知道被告的資力狀況
      ？）不知道。（借錢給被告的時候，是否有想到要瞭解被
      告的資力狀況？）沒有。（當時借錢給被告的時候，你覺
      得借錢給被告是否要得回來？）我完全沒有想過這個問題
      。（錢借給被告是否有約定利息？）沒有。（你借錢給被
      告，是否有任何好處？或是利益？）沒有。（被告是否有
      說什麼讓你陷於錯誤？）我是因為同情他，而判斷錯誤。
      ……我姊姊一直阻擋我，但是卻阻擋不了」等語綦詳（參
      見原審卷36至44頁），則被告既已將公司周轉不靈之情據
      實以告，而告訴人當時不知亦未想要進一步瞭解被告之資
      力狀況，且不求任何利息、利益或好處，更完全未想過錢
      借與被告是否能取回，係因對於被告有好感，即出借款項
      與被告，亦無法指出被告究係對之施用何詐術，自難認被
      告對告訴人有何施用詐術之行為甚明。
    3.被告固曾交付告訴人一張支票及五張本票，然上開票據分
      別都是已經借很多次沒有還，已經累積到一定數目時，告
      訴人為了有憑據，才事後要求被告補開之情，業據告訴人
      於原審結證屬實（見原審卷40頁），既上開票據分別係多
      次借款之後，告訴人要求被告補簽發、交付，而非各該次
      借款之初即簽發、交付，是縱上開票據屆期均無法兌現，
      亦難謂被告係以上開票據作為告訴人交付款項之對價而詐
      騙告訴人甚明。至上開優仕企業商行李國欽、發票日為87
      年7月31日、金額50萬元之支票，係被告於87年3、4月間
      即交付與告訴人，而查該支票帳戶係迄87年7月10日始遭
      列為拒絕往來戶，有臺灣票據交換所嘉義市分所96年1月
      19日臺票嘉字第○九六○○○○二九號函附卷可稽（見交
      查卷51頁），自難謂被告於87年3、4月間交付上開支票與
      告訴人時，即預知上開發票人將於同年7月間遭列為拒絕
      往來戶，而故意以此詐騙告訴人甚明；況被告知情後亦簽
      發50萬元之本票交與告訴人以替換上開未兌現之支票一節
      ，亦據告訴人於偵查中陳述在卷（見交查卷47頁），亦難
      認被告當初確有故意以交付他人簽發無法兌現之支票詐欺
      告訴人之情。至告訴人固指稱：被告表示待一塊土地交易
      完成，即可返還伊借款云云，然為被告所否認（見原審卷
      第46頁），告訴人亦無法指出證明之方法以供調查審認，
      自難逕認屬實。
    4.綜上所述，被告既確有經營上開公司，並將公司周轉不靈
      之情對告訴人據實以告，而告訴人亦無法指出被告有何施
      用詐術之行為，表示係對被告有好感，同情被告，始不求
      任何好處借款與被告，而上開支票係第三人所簽發，且於
      交付與告訴人後始遭列為拒絕往來，本票又係累積多次借
      款後始行簽發，均難謂被告於向告訴人借款之初有何施用
      詐術可言，至被告事後因景氣、環境或個人能力等因素致
      公司經營不善而無法如期給付上開本票，乃民事上債務不
      履行之問題，自不得以此遽認被告於借款之初即存有詐欺
      取財之主觀犯意。此外，復查無其他相關證據足資證明被
      告有何檢察官所指之犯行，基於無罪推定原則，自應為被
      告無罪之諭知。
（四）原審因以不能證明被告犯罪，而為被告無罪之判決，於法
      核無違誤。檢察官仍執前詞提起本件上訴，為無理由，應
      予駁回。
三、適用法條刑事訴訟法第368條。
本案經檢察官吳忠賢到庭執行職務。
中　　華　　民　　國　　96　　年　　10　　月　　17　　日
                  刑事第三庭    審判長法　官  陳義仲
                                      法　官  宋明蒼
                                      法　官  蔡勝雄
以上正本證明與原本無異。
不得上訴。
　　　　　　　　　　　　　　　　　　　書記官  汪姿秀
中　　華　　民　　國　　96　　年　　10　　月　　18　　日
